最　高　行　政　法　院　判　決
　　　　　　　　　　　　　　　　　　 96年度判字第00420號
上　訴　人　甲○○
被 上訴 人　臺北市稅捐稽徵處
代　表　人　乙○○
上列當事人間因地價稅事件，上訴人對於中華民國94年8月25日
臺北高等行政法院92年度訴字第3734號判決，提起上訴，本院判
決如下：
　　主  文
上訴駁回。
上訴審訴訟費用由上訴人負擔。
　　理  由
一、緣上訴人所有坐落臺北市○○區○○段3小段第197（下稱系
    爭土地一）、136、151之8、235、236號及頭廷段2小段第31
    1號（下稱系爭土地二）等應有部分土地計6筆，經被上訴人
    文山分處核定其民國（下同）91年地價稅計新臺幣（下同）
    1,575,469元。上訴人不服，申請復查，未獲變更，提起訴
    願，亦遭駁回，遂提起本件行政訴訟。
二、上訴人在原審起訴主張：(一)系爭土地一，被上訴人雖稱位於
    臺北市政府工務局（下稱工務局）核發之73使字第1268號使
    用執照之建物法定保留地，惟土地登記謄本並無此項記載。
    又現為興隆路3段219號旁車庫，依土地稅法第4條第1項第4
    款規定，應向該車庫土地使用人發單課稅，又該土地地目為
    林，且車庫後種植樹木並非庭院用地，依土地稅法第22條但
    書規定仍作農業使用，似應改課田賦。(二)系爭土地二係供萬
    壽二號公園旁之道路使用，該道路經臺北市政府編為萬壽路
    61巷。上開土地即位於萬壽路61巷66號門前。萬壽路61巷長
    約數百公尺，為既成巷道，並鋪設柏油，不可能無人維謢。
    被上訴人雖稱：「公園旁之道路用地使用面積，依現場勘查
    發現僅占系爭土地之一小部分．．．。」足以證明系爭土地
    二有供道路使用之情形。又臺北市政府工務局建築管理處（
    下稱建管處）93年11月23日北市工建照字第09369007500號
    函亦稱：「部分」係屬工務局63使字第1394號使用執照建築
    基地之「私設通路」，「另部分」為上開建築基地之法定空
    地，亦足以證明系爭土地二確有部分為供公共使用之土地。
    建管處又稱：「．．．本案之私設通路依申請建照時之法令
    其建蔽率時，未計入空地比計算，非屬法定空地，但仍為建
    築執照核准之要件之一．．．。」換言之，建管處證實上開
    通路，不是法定空地。(三)依土地稅減免規則第9條規定、財
    政部72年3月2日台財稅第31356號函釋，並參照被上訴人73
    年2月16日北市稽財甲字第35788號函釋以及財政部80年11月
    28日台財稅第800421421號函釋規定，系爭土地二為部分供
    公共通行之道路使用，自應准予按比例稅徵地價稅。(四)公訓
    段3小段136號土地，既為臺北市○○路185巷1弄2號等建物
    坐落基地，同小段151之8號既為臺北市○○路3段207巷18弄
    1號等建物坐落基地，依土地稅法第4條第1項第4款規定，應
    向土地使用人發單課稅。公訓段3小段235、236號土地，被
    上訴人雖稱為臺北市○○路3段，臨223之10號等建物用地，
    惟土地登記謄本並無此項記載，依土地稅法第4條第1項第4
    款規定，應向使用人發單課稅。為此求為撤銷原處分及訴願
    決定之判決等語。
三、被上訴人則以：(一)上訴人所有系爭6筆土地，經被上訴人所
    屬文山分處於90年1月19日派員會同地政機關人員現場勘查
    後，均認不符合免徵地價稅之規定，原核定按一般用地稅率
    課徵地價稅，洵屬有據。至於上訴人主張系爭6筆土地中，
    有5筆土地符合土地稅法第4條第1項第4款規定，應向土地使
    用人發單課稅云云，經查上訴人迄未就該點向被上訴人所屬
    文山分處主張有其適用，是該分處並未作出行政處分。職是
    ，依改制前行政法院60年裁字第49號判例意旨，上訴人之主
    張，明顯欠缺訴之前提要件。(二)上訴人主張土地謄本並未記
    載系爭土地一，為工務局核發之73使字第1268號使用執照之
    建物法定保留地乙節。依地政處於93年11月10日以北市地一
    字第09333255500號函可知，臺北市之土地登記簿已毋需載
    明法定空地及其面積；另依建管處90年3月12日北市工建照
    字第9061104600號函載內容，系爭公訓段3小段197號土地，
    雖為工務局73使字第1268號使用執照之「法定保留地」，惟
    依建管處93年11月11日北市工建照字第09368540500號函可
    知，「法定保留地」並不等同於「法定空地」。至所謂「法
    定保留地」，應係為配合建築法有關建築基地面積寬度及深
    度之規定，非經與鄰地合併補足或整理後，不得建築而保留
    使用之土地。(三)上訴人訴稱系爭土地一既為興隆路3段219號
    旁車庫，應向該車庫土地使用人發單課稅乙節，查上訴人並
    未依土地稅法第4條第1項第4款規定向主管稽徵機關指明占
    有人並申請由其代繳地價稅，是渠主張，容有誤解。(四)上訴
    人又稱系爭土地一地目為林，且車庫後種植樹木，似應改課
    田賦乙節。依都發局於93年11月22日以北市都測字第093347
    76300號函覆該地業於83年勘劃為「公共設施完竣地區」及
    建管處於93年11月24日以北市工建照字第09369007400號函
    覆無申請建造執照紀錄等資料可知，系爭土地一係屬公共設
    施已完竣地區，且非屬限制建築及不能建築之土地。職故，
    系爭土地一雖地目為林，惟其並不符合土地稅法第22條第1
    項第2、3、4款可予徵收田賦之規定，是上訴人所訴，委難
    憑採。(五)上訴人主張系爭土地二係供社區○○○○道路用地
    使用，依法免徵地價稅云云。依工務局93年11月11日北市工
    養字第09333189600號函及文山區公所93年11月4日北市文建
    字第09333206600號函暨被上訴人93年11月15日公務電話紀
    錄可知，系爭土地二非屬工務局及文山區○○○○○道路用
    地，是以系爭土地二自不符合土地稅減免規則第9條前段及
    同規則第22條第1項第5款可予免徵地價稅之規定。至建管處
    90年3月12日北市工建照字第9061104600號函載內容所指系
    爭土地二非屬63使字第1394號使用執照所載建築基地，經被
    上訴人查與臺北市政資料庫所載內容不符，業於93年11月17
    日以北市稽法甲字第09390636700號函再次函請建管處確認
    ，經該處於93年11月23日北市工建照字第09369007500號函
    覆內容可知，系爭土地二係屬工務局63使字第1394號使用執
    照之法定空地及核准建築執造時所應留設之私設通路，益證
    其當然非屬工務局及文山區○○○○○道路用地。從而，被
    上訴人以一般用地稅率核課系爭土地二之91年地價稅，依法
    並無違誤等語，資為抗辯。
四、原審斟酌全辯論意旨及調查證據之結果，以：(一)土地稅法第
    4條第1項第4款規定，土地所有權人申請由占有人代繳者，
    主管稽徵機關得指定土地使用人負責代繳其使用部分之地價
    稅或田賦，法文規定之要件既為：「土地所有權人申請占有
    人代繳者」，是土地所有權人主張依該條款規定，由占有人
    代繳地價稅，應先由其申經並經稽徵機關指定後，始有其適
    用。系爭6筆土地中除系爭土地二外之其餘5筆土地，上訴人
    並未檢附占有人相關資料向被上訴人申請向占有人課徵地價
    稅，遑論其未經被上訴人指定由占有人代繳地價稅。是該5
    筆土地在未經核准由占有人代繳前，被上訴人以土地所有權
    人為納稅義務人，對之課徵地價稅於法並無不合。(二)系爭土
    地一使用分區屬第二種住宅區，83年公共設施完竣，領有工
    務局核發之73使字第1268號使用執照之建物法定保留地，已
    見前述，則依土地稅法第14條規定自應課徵地價稅，又依卷
    附台北市政府地政處於93年11月10日以北市地一字第093332
    55500號函可知，臺北市之土地登記簿已毋需載明法定空地
    及其面積，且依卷附建管處93年11月11日北市工建照字第09
    368540500號函可知「法定保留地」並不等同於「法定空地
    」，而現行法令亦無土地登記簿須登載法定保留地之規定。
    是上訴人主張系爭土地一地目為林，目前係作車庫使用，車
    庫後種植樹林，係屬仍作農業使用，依土地稅法第22條但書
    規定，應課徵田賦，並質疑被上訴人主張之工務局核發之73
    使字第1268號使用執照之建物法定保留地，於土地登記謄本
    並無此項記載云云，並無足採。(三)經查未經土地所有權人表
    示願無償提供使用私設巷道，地政機關既無資料可稽，故無
    從列冊送稽徵機關辦理免徵地價稅，財政部71年4月6日台財
    稅第32305號函釋認應由土地所有權人向稽徵機關提出申請
    ，該項解釋與土地稅法及土地稅減免規則意旨無違，自得予
    以適用。系爭土地二雖經原審法院於94年5月2日實地履勘，
    有部分作公共巷道及社區公園使用，有勘驗筆錄及台北市古
    亭地政事務所土地複丈成果圖在卷可稽。然系爭土地二未經
    台北市政府工務局養護工程處養護，亦未由當地文山區公所
    養護，此有卷附工務局養護工程處於93年9月20日以北市○
    ○路字第09365222400號函及文山區公所人員鐘俊宏於原審
    法院履勘時陳述在卷可證，足見該土地未經上訴人表示願無
    償提供公眾使用。是系爭土地二是否確於91年間有部分作公
    共巷道及社區公園使用，並無法證明，即令可證明，因其上
    訴人未依土地稅減免規則第24條規定檢附有關資料於地價稅
    開徵40日前向被上訴人所屬文山分處提出申請，此為上訴人
    所不爭執，亦無從減免地價稅，被上訴人對之課徵91年地價
    稅，於法無不合等由，而駁回上訴人之訴。
五、上訴意旨略謂：(一)公訓段3小段136、151-8、197、235、236
    等5筆土地：公訓段3小段136、151-8地號為本市○○路185
    巷1弄2號等建物坐落基地及本市○○路○段207巷18弄1號等
    建築物坐落基地。公訓段3小段197地號土地，被上訴人既稱
    為興隆路3段219號旁車庫，而公訓段3小段235、236地號土
    地，被上訴人既稱為本市○○路○段223-10號等建築物用地
    ，依土地稅法第4條第1項第4款規定，應向使用人發單課稅
    。被上訴人未准辦理，原判決未予糾正，顯已違反前開土地
    稅法之規定。(二)頭廷段2小段311地號：1.本件頭廷段2小段
    311地號土地面積319平方公尺，經原審法院法官會同上訴人
    、被上訴人及地政事務所現場勘察，並經地政事務所測量結
    果，其中89平方公尺供道路使用，有古亭地政事務所復丈成
    果圖足資證明，應依土地稅減免規則第9條規定免繳地價稅
    。2.本件依土地稅減免規則第22條但書之規定，免由土地所
    有權人提出申請。原判決顯已違反土地稅減免規則第22條但
    書之規定，並與財政部80年1月31日台財稅第800660238號函
    釋規定不合。為此請求廢棄原判決，並撤銷原處分及訴願決
    定等語。
六、本院查：（一）按土地稅法第6條規定：「為發展經濟，促
    進土地利用，增進社會福利，對於．．．公共設施．．．等
    所使用之土地，．．．得予適當之減免；其減免標準及程序
    ，由行政院定之。」第14條規定：「已規定地價之土地，除
    依第22條規定課徵田賦者外，應課徵地價稅。」次按土地稅
    減免規則第4條規定：「本規則所稱供公共使用之土地，係
    指供公眾使用，不限定特定人使用之土地。」第9條規定：
    「無償供公共使用之私有土地，經查明屬實者，在使用期間
    內，地價稅或田賦全免。但其屬建造房屋應保留之空地部分
    ，不予免徵。」第11條規定：「都市計畫公共設施保留地，
    在保留期間未作任何使用並與使用中之土地隔離者，地價稅
    或田賦全免。」第22條第5款規定：「依第7條至第17條規定
    申請減免地價稅或田賦者，公有土地應由管理機關，私有土
    地應由所有權人或典權人，造具清冊檢同有關證明文件向直
    轄市、縣（市）主管稽徵機關為之。但合於左列規定者，應
    由稽徵機關依通報資料逕行辦理或由用地機關函請稽徵機關
    辦理，免由土地所有權人或典權人申請。．．．五、私有無
    償提供公共巷道或廣場用地（應由工務、建設主管機關或各
    鄉鎮市（區）公所建設單位，列冊送稽徵機關辦理）。」財
    政部81年11月25日臺財稅第810870664號函釋：「主旨：徵
    收田賦之土地，經稅地清查發現公共設施已完竣，應自何時
    改課地價稅一案，請查明公共設施完竣年期，並自完竣之次
    年期起改課地價稅．．．。」上開函釋，係財政部基於職權
    所為釋示，未逾越法律規定，自可適用。（二）本件上訴人
    所有系爭6筆土地，其中文山區○○段○○段136號土地，地
    目建，土地使用分區為第二種住宅區，為臺北市○○路3段
    185巷1弄2號等建物坐落基地：同段同小段151之8號土地，
    地目建，土地使用分區為第二種住宅區，為臺北市○○路3
    段207巷18弄1號等建物坐落基地；同段同小段235、236號土
    地，地目建，土地使用分區為第二種住宅區，於83年公共設
    施完竣；系爭土地一，地目林，土地使用分區為第二種住宅
    區，係於83年公共設施完竣，位於工務局核發之73使字第12
    68號使用執照之建物法定保留地，現為臺北市○○路3段219
    號旁車庫及同路段221巷1號庭院用地；系爭土地二，地目建
    ，於86年全部公共設施完竣，土地使用分區為第二種住宅區
    ，此有被上訴人所屬文山分處土地稅減免表、建管處90年3
    月12日北市工建照字第9061104600號函、都發局90年10月3
    日北市都二字第9022423200號函等影本分別附原處分卷可稽
    ，足證系爭6筆土地皆不符合免徵地價稅之規定，被上訴人
    課徵系爭6筆土地91年地價稅計1,575,469元，核無違誤，訴
    願決定駁回，亦無不合，原判決將訴願決定及原處分予以維
    持，對於上訴人在原審之主張如何不足採等事項，均已詳細
    論述，並無判決理由不備等情事，而駁回上訴人在原審之訴
    ，核其所適用之法規與該案應適用之法規並無違背，與解釋
    判例，亦無牴觸，並無所謂原判決有違背法令之情形，上訴
    人對於業經原判決詳予論述不採之事由再予爭執，核屬法律
    上見解之歧異，要難謂為原判決有違背法令之情形；此外，
    上訴人主張公訓段3小段136、151-8、197、235、236等5筆
    土地，依土地稅法第4條第1項第4款規定，應向使用人發單
    課稅；又系爭土地一地目為林，且車庫後種植樹木，應改課
    田賦；另系爭土地二有部分供道路使用，應免繳地價稅云云
    。按財政部71年10月7日台財稅第37377號函釋：「土地所有
    權人依照土地稅法第4條第1項第4款規定，申請由占有人代
    繳地價稅案件，應由申請人檢附占有人姓名、住址、土地坐
    落及占有面積等有關資料向稽徵機關提出申請始予辦理分單
    手續．．．」本件系爭6筆土地，除系爭土地二外，其餘5筆
    土地，上訴人並未依規定協力檢附占有人相關資料向被上訴
    人申請向占有人課徵地價稅，是該5筆土地在未經申請核准
    由占有人代繳前，被上訴人依規定以土地所有權人為納稅義
    務人，對之課徵地價稅，於法並無不合；又系爭土地一使用
    分區屬第二種住宅區，83年公共設施完竣，領有工務局核發
    之73使字第1268號使用執照之建物法定保留地，而非法定空
    地，依土地稅法第14條規定自應課徵地價稅；另系爭土地二
    經原審實地履勘，雖有部分作公共巷道及社區公園使用，然
    該土地未經台北市政府工務局養護工程處或當地文山區公所
    養護，足見該土地未經上訴人表示願無償提供公眾使用，是
    系爭土地二是否確於91年間有部分作公共巷道及社區公園使
    用，並無法證明，且上訴人亦未依土地稅減免規則第24條規
    定檢附有關資料於地價稅開徵40日前申請減免，從而被上訴
    人對之課徵91年地價稅，亦無不合，上訴人前述所訴，洵不
    足採。本件上訴論旨，指摘原判決違法，求為廢棄，為無理
    由，應予駁回。
七、據上論結，本件上訴為無理由，依行政訴訟法第255條第1項
    、第98條第3項前段，判決如主文。
中　　華　　民　　國　　96　　年　　3　　 月　　16　　日
                  第五庭審判長法  官　林　茂　權
                              法  官  林  樹  埔
                              法  官  吳  慧  娟
                              法  官  鄭　忠　仁
                              法  官　黃　本　仁
以  上  正  本  證  明  與  原  本  無  異
中　　華　　民　　國　　96　　年　　3　　 月　　16　　日
　　　　　　　　　　　　　　　書記官　彭　秀　玲
